臺灣臺北地方法院民事判決　　　　　　92年度重訴字第1780號
原　　　告　丙○○
　　　　　　　　　　　　村12.
　　　　　　乙○○
　　　　　　丁○○
共　　　同
訴訟代理人　簡維能律師
複　代理人　楊政雄律師
被　　　告　甲○○
訴訟代理人　廖修譽律師
複　代理人　劉嘉瑜律師
上列當事人間損害賠償事件，本院於中華民國94年4月27日言詞
辯論終結，判決如下：
    主      文
原告之訴及假執行聲請均駁回。
訴訟費用由原告丙○○負擔七分之六，餘由原告乙○○負擔。
    事實及理由
一、按同一原告對同一被告，有得相互獨立之數種權利，而此一
    相互獨立之數種權利，而此相互獨立之數種權利，係有同一
    目的。基於各該權利在同一訴訟程序中，以單一之聲明，要
    求法院為同一之判決稱為「競合（重疊）之合併」。查，本
    件原告起訴請求判命：被告給付原告丙○○新台幣（下同）
    6,961,860元、原告乙○○1,217,996元、原告丁○○135,12
    9元，及法定遲延利息。並陳明：依據侵權行為、不當得利
    及違反委任契約之債務不履行規定，請求被告給付（見起訴
    狀，本院卷第1宗，第9頁），嗣後雖撤回其原主張對被告之
    侵權行為請求權（見準備(二)狀，本院卷第1宗第70頁），但
    仍保留債務不履行損害賠償請求權及不當得利請求權，足見
    原告係以單一聲明同時主張依據前開數種權利請求，係屬競
    合合併之主張，本院自應就原告所主張之債務不履行損害賠
    償請求權及不當得利請求權是否存在，全數予以裁判，合先
    敘明。
二、原告主張：原告丙○○、乙○○為夫妻關係，原告丁○○為
    原告丙○○、乙○○之子，因原告三人係長年旅居菲律賓之
    華僑，乃委由被告處理相關股票事宜，然被告自民國78年間
    即私自侵吞原告股利或以偽造繳款書方式詐騙原告財產，其
    行為如下：
(一)、偽造3,982,566元繳款書：
    原告於79年11月間委託被告代繳下列款項：1.委託代繳松江
    路房屋費用41,046元；2.委託代繳國賓大飯店股份有限公司
    （下稱國賓飯店公司）股票股利所得稅207,974元；3.委託
    代繳天母74年度田賦稅2,257元、75年度田賦稅2,223元、76
    年度田賦稅2,274元；4.委託代繳天母地政規費65,158元；
    5.委託申請土地謄本代繳10元；委託申請土地謄本代繳20元
    ；6.委託代繳黃普南遺產稅補交稅3,982,566元，合計前開
    金額共計4,303,528元。原告丙○○即從第一商業銀行中山
    分行以電匯方式電匯500,000元予被告，並從華僑銀行中山
    分行開立面額1,267,772元之支票交付予被告並以兌現，其
    餘款項原告本亦會陸續支付被告，惟被告竟未經原告同意早
    於78年5月29日，私自領取國賓飯店公司開立予原告丙○○
    用以支付77年股利之支票號碼：DA0000000，金額為1,644,2
    80元；及支票號碼：0000000，金額為888,452元之支票各乙
    紙，並侵占存入其台北銀行民生分行之存款帳戶。嗣原告丙○○於日前始發現上開遺產稅繳款書為偽造，故原告委託被
    告代繳之遺產稅金額3,982,566元，被告並未代為繳納。
(二)、偽造2,979,294元之繳款書：
    原告復於80年1月間委任被告代為繳納黃普南紗帽山遺產稅2
    ,979,294 元，然被告所交付之遺產稅繳款書為偽造，故被
    告亦未代為原告繳納前開款項。
(三)、原告乙○○、丙○○分別於83年5月3日委託被告代繳其南亞
    塑膠工業股份有限公司（下稱南亞公司）及台灣塑膠工業股
    份有限公司（下稱台塑公司）股利稅合計466,494元，原告
    等並開立同額之華僑銀行中山分行之支票予被告並已兌現，
    然嗣後發現上開股票有緩課所得，故被告顯未將原告所交付
    前開用以支付股票股利。
(四)、被告於83年10月1日向原告乙○○佯稱要繳交華夏海灣塑膠
    股份有限公司（下稱華夏公司）稅金654,500元，因當時原
    告於華僑銀行當時存款僅539,458元，惟於同年10月17日有
    到期定存單231,141元，是原告於提款單先蓋印交被告，並
    囑被告嗣到期至華僑銀行兌現，再存入原告丙○○之華僑銀
    行之戶頭，是取款日期時原告乙○○已回僑居地菲律賓，然
    被告領取上開款項竟予侵占入己，未為繳款，竟存入其自己
    台北銀行之戶頭，嗣因國稅局通知須速繳清稅款，原告乙○○不得已即以自己之金額繳交丙○○之台塑公司稅金479,50
    0元及丁○○之華夏公司稅金175,000元，合計654,500元。
(五)、被告於81年11月間私自盜領原告乙○○所有之味王股份有限
    公司（下稱味王公司）股票股利即味王公司開立予原告乙○○金額97,002元之支票（支票號碼：PT0000000），遭被告
    侵占該紙支票背面「乙○○」字樣為被告之筆跡，而存入被
    告於台北銀行民生分行帳號「s-1344-0」中。
(六)、被告於81年7月間私自盜領原告丁○○華夏公司股票股利有
    華夏公司開立憑票支付原告丁○○之支票（支票號碼：0000
    000），遭被告擅自兌領，該紙支票背面「丁○○」字樣為
    被告之筆跡，而存入被告於台北銀行民生分行帳號「755-4
    」之支票存款帳戶。
    本件之被告受原告委任處理(一)至(四)之事宜，卻未盡受任人義
    務，有債務不履行之情事，應負擔損害賠償；又前開被告(一)
    至(四)之行為及(五)、(六)等侵占原告上開股利，係屬無法律上之
    原因受有利益，且致原告受有損害，原告自得依據不當得利
    之法律關係向被告為本件請求。並聲明：(一)被告給付原告丙○○6, 961,860元、原告乙○○1,217,996元、原告丁○○
    135,129元，及各自起訴狀繕本送達告之日起至清償日止，
    按年息5％計算之利息；(二)願供擔保，請准宣告假執行。
三、被告方面：則以下列情詞置辯，並聲明：(一)如主文第1項所
    示；(二)如受不利判決，願供擔保，請准宣告免為假執行。
(一)、原告所提出之證明委任契約存在之筆記本、支票、收據及繳
    款書，皆係繳納及支付之憑據，未見原告係依何內容委任之
    意旨，亦無任何被告受委任之記載，實不足以證明兩造間確
    有委任契約存在。原告所稱遭偽造之繳款書2紙，均未有任
    何係被告交付予原告之書面記載及簽名，無法證明兩造間有
    委任契約存在及該繳款書所示內容為真正。且如原告未知悉
    繳稅義務時，自無可能予被告間成立委任契約並交付款項，
    原告主張該繳款書係偽造，顯然無此繳款義務，一方面又言
    因此繳款義務而成立有委任關係，顯然此係為互相矛盾之主
    張。
(二)、被告並未受原告委任繳納股票股利稅款：
    原告雖提出筆記本記載、支票及南亞公司、台塑公司函覆，
    證明兩造間有委任契約存在。然前開文書未見原告係依何內
    容委任之意旨，亦無任何被告受委任之記載，不足證明委任
    契約之存在。況，支票僅為支付之證明，亦無法為原因關係
    之證明。且原告一方面言該繳納係為緩課所得，無此繳款義
    務，一方面又言因此繳款義務而成立有委任關係，顯然此係
    為互相矛盾相悖之主張。
(三)、否認原告有委任被告繳交華夏公司稅金之情事：
    原告所稱足以證明該委任契約存在之筆記本記載、取款憑單
    及出入境證明及存戶往來明細，其上亦未見原告係依何內容
    委任之意旨，亦無任何被告受委任之記載，實不足以證明委
    任契約之存在。而取款憑單及存戶明細僅為金錢提出及存入
    之證明，亦無法為原因關係之證明。況，本件必因原告之繳
    納義務真正存在且其所知悉，方才可能與被告間成立委任契
    約並給予金錢，此部分依原告主張事實除委任關係無法成立
    外，亦無法證明該資金款項與繳交華夏公司稅金有關。
(四)、原告主張係遭被告盜領之股票股利，然由該支票及存戶往來
    明細可知被告皆係合法之過程存入，即便其中135,129元部
    分因原告丁○○未來台，但華夏公司及味王公司所開立之支
    票，均係取消禁止背書轉讓之支票，須受款人通知該付款公
    司同意否則不能實行，顯見該支票係由被告帳戶兌現此事，
    原告及華夏公司及味王公司必知之甚詳，否則被告何能得款
    。且根據此二支票兌現之時間，對照卷附墊付款一覽表及被
    告支付予原告款項之時間表，顯見於該支票給付前後期間，
    兩造皆有資金往來，且確實有墊付款，故顯然由此已見，被
    告言就收受此支票確有法律上原因之說法，依此證據顯示，
    確有憑據，自無不當得利之問題。
(五)、退步言之，如本院認原告主張有理由時，因兩造往來期間被
    告為原告給付金額為83,525,292元，原告等僅給付被告28,0
    71,640元，其中差額55,453,652元，係為被告為原告所為之
    給付，被告自得主張抵銷。
四、本件原告主張：原告丙○○、乙○○為夫妻，原告丁○○為
    丙○○、乙○○之子，渠等均為長年旅居菲律賓之華僑，而
    被告確實有收受原告起訴請求被告返還數額之款項等情，業
    據原告提出支票、匯款單、收據等件為證，且為被告所不爭
    執，堪信原告此部分主張為真實。
五、兩造爭執之要旨及本院之判斷：
    原告主張其與被告間成立委任契約，然被告並未依據原告所
    委任之事項為履行，於處理委任事務上有過失，自應負擔債
    務不履行損害賠償之責任；另原告亦得依據不當得利之法律
    關係，請求被告返還其所受之利益。被告否認兩造間成立委
    任契約，且其受領原告等交付之款項，非無法律上之原因，
    並以前揭情詞置辯，故本件之主要爭點厥為：(一)兩造間是否
    有成立委任契約，致原告得主張被告應負擔債務不履行之損
    害賠償責任；(二)被告是否為無法律上原因而受領本件款項，
    應負擔不當得利返還利益之責。現析述如后：
（一）關於兩造間是否成立為委任契約之爭點部分：
      按所謂委任者，謂當事人約定，一方委託他方處理事務，
      他方允為處理之契約。民法第528條定有明文。惟此之事
      務，以屬於委任人自己者為原則，屬於第三人之事務，亦
      無不可（最高法院85年度台上字第2383號判決意旨參照）
      。原告主張其與被告間繳納黃普南遺產稅補交稅3,982,56
      6元、繳納黃普南紗帽山遺產稅2,979,294元、繳納南亞公
      司、台塑公司股利稅466,494元、華夏公司稅金654,500元
      部分成立委任契約，然原告本無庸繳納前開遺產稅及股利
      稅，故被告顯有違反委任契約之情事云云，被告既否認與
      原告間有成立前開委任契約，原告自應就此有利於己之事
      實舉證證明之。然查：
    1.原告雖提出筆記本、支票、收據及繳款書證明兩造間確實
      就繳納黃普南遺產稅應補交稅3,982,566元成立委任契約
      ；另提出筆記本、收據及繳款書，證明被告受原告委任繳
      納黃普南紗帽山遺產稅2,979,294元。然查，原告所提出
      前開文書皆係繳納及支付之憑據，其上皆未見原告係依何
      內容委任之意旨，亦無任何被告受委任之記載，故僅依前
      開文書不足以證明兩造間有委任契約存在。況，原告所指
      被告因持偽造之繳款書而應分別負擔3,982,566元及2,979
      ,294 元之債務不履行損害賠償，然綜觀原告所稱該偽造
      之繳款書上，並未有任何係被告交付予原告之書面記載及
      簽名（見本院卷第1宗，第16頁、第28頁），亦無法僅因
      該繳款書證明有兩造間委任契約存在。且委任人與受任人
      間欲成立委任契約，委任人應知悉委任之內容，且所委任
      之事項原則上為自己之事務，例外亦可能為他人之事務，
      但倘無須處理之事務存在時，自應認係以不存在之標的為
      契約內容，自無成立委任契約之可能。然本件原告既主張
      系爭繳款書係遭偽造，故原告顯然無此繳款義務，一方面
      又言因此繳款義務而成立有委任關係，顯係為互相矛盾之
      主張。原告就此部分非但無法舉證，亦可更見其所言之主
      張之無理。
    2.原告另主張被告有違反其委託代繳南亞公司、台塑公司股
      利稅46,649元之情事，並提出筆記本、支票及南亞公司、
      台塑公司函文為證。然依據南亞公司及台塑公司股務科分
      別函覆原告乙○○、丙○○之文件可知，原告二人於82年
      度當年度配發增資股部分，已於82年11月8日領取，並享
      受緩課所得稅，無原告等所稱以支票繳交股票稅款之情事
      （見本院卷第1宗第33、34頁）。前開南亞公司、台塑公
      司之函文僅能證明原告二人於82年度無庸繳納股票稅款，
      倘原告本無庸繳納股票稅款，自無就此部分再委任被告處
      理之可能，即兩造間無成立委任契約之可能。況，依據原
      告前所提出之文書，未見原告係依何內容委任之意旨，亦
      無任何被告受委任之記載，不足證明委任契約之存在。至
      原告所交付之支票，係為一無因證券，僅支付之證明，亦
      無法為原因關係之證明。故自應認原告亦無法依據委任契
      約主張被告有債務不履行責任，
    3.至原告另提出筆記本、取款憑單及存戶往來明細表主張被
      告違反委任契約而侵占654,500元。然原告所提出之筆記
      本、取款憑單及存戶往來明細，其上亦未見原告係依何內
      容委任之意旨，亦無任何被告受委任之記載（見本院卷第
      1宗第35、36、38頁），實不足以證明委任契約之存在。
      而取款憑單及存戶明細僅為金錢提出及存入之證明，亦無
      法為原因關係之證明。
（二）關於被告受領本件款項是否無法律上原因，而應返還所受
      利益之爭點部分：
      復按，民事訴訟，如係由原告主張權利者，應由原告負舉
      證之責，若原告先不能舉證，以證實自己主張之事實為真
      實，則被告就其抗辯事實即令不能舉證，或其所舉證據尚
      有疵累，亦應駁回原告之請求。最高法院17年上字第917
      號判例著有明文可參；另按，不當得利返還請求權，以無
      法律上之原因而受利益為其成立要件之一，故主張此項請
      求權成立之原告，應就無法律上之原因而受利益之事實，
      負舉證責任。原告復主張其得依據不當得利之法律關係，
      訴請被告返還所受領之利益，自應由原告就此部分舉證證
      明之。查：
    1.本件依據原告主張記載兩造間資金往來之筆記本，可知被
      告已為原告共給付確定金額是為八千餘萬元（有憑據部分
      給付款總計70,953,156元，墊付款總計12,572,136元，合
      計共83,525,292元），然本件原告於兩造往來期間如依據
      有憑據記載者，原告僅給付被告28,071,640元，而此間之
      差額55,453,652元，顯然皆為被告為原告所為之給付。因
      被告所為之給付較原告所給付予被告之金額超出甚多，故
      本件原告給付款項予被告之原因，即有可能如被告所稱係
      為原告償還積欠被告之金錢之情形，或原告支付被告代墊
      之款項，故實無法僅因被告受領系爭款項非如原告起訴狀
      代為繳納遺產稅、股利稅等情事，遽認定被告係無法律上
      原因受領系爭款項。原告雖稱被告前開整理數據中有重複
      計算，並有些係結清之後之款項，故實際款項並未能如被
      告所言，並提出附表二為說明（見本院卷第1宗第267頁至
      283 頁）。然被告所整理之代墊款係由各個不同之筆記本
      逐項記載，且其代墊內容多不相同，且已列舉筆記本頁數
      內容可稽；又筆記本皆為原告所自為，縱有被告重複計算
      ，亦係依筆記本上所為，且僅為少數；況事實上，該依據
      筆記本之紀錄與原告等來台資料相較之下，關於原告於77
      年間、78年5月2日至同年月5日及86年6月21日至同年月27
      日來台期間根本毫無紀錄，而前開期間被告皆有為原告支
      付其他土地款之款項，顯見該筆記本之不完全。故今除依
      該筆記本中被告猶能於此情況下之中整理出來高達一千多
      萬之代墊款，顯見如此更能證明，除筆記本呈現之資料外
      ，原告已確實隱匿兩造往來真實之狀況；而此，實更可由
      原告在本件訴訟就筆記本出現對其不利之記載後，有極欲
      否認其筆記本之效力之舉動，可見一斑。
    2.原告復主張：被告既已自認至80年1月31日止，已收受被
      告7,469,834元，然依被告所提筆記本整理至是日止，墊
      付款僅為1,752,214元，故如確為墊付款，何有上開差額
      ，故顯非墊付款云云。查，本院之所以依被告聲請命提出
      原告記載兩造資金往來之筆記本，乃係因原告所提出之片
      面證據資料不足以釐清兩造間資金往來情形，且原告所提
      出之筆記本影本有與原本不符之情事（見本院93年4月14
      日言詞辯論筆錄，本院卷第1宗第127頁）。況原告既稱兩
      造之委任關係及處理帳目之方式皆透過其所擁有之筆記本
      之記載為處理兩造之帳目，顯見該原告之「筆記本全部」
      應係為可斷定兩造間法律關係為何之證據。惟原告前以需
      隨身攜帶該筆記本供其於各國經商所用，拒絕提出。（見
      93年4月14日言詞辯論期日，本院卷第1宗第127頁），原
      告遲至93年5月31日方同意提出，並由原告於本院93年7月
      5日言詞辯論期日當庭提出全部筆記資料供被告比對。原
      告除有拖延提出證據資料之虞外，經被告比對之結果，原
      告所於本件訴訟中所提出「全數」記載兩造資金往來之筆
      記資料，甚至連於本院另件訴訟（案號：89年度訴字第18
      95號）兩造對帳時，已確定業經被告給付原告之金額亦多
      皆未記載，顯然此筆記本內容已有所隱瞞。原告在此謹單
      以有隱瞞之筆記本上之記載空言指稱被告所整理之墊付款
      項資料中之時間及金錢並不相符，顯然係以隱瞞另有憑據
      部分給付款總計70,953,156元之部分之計算，而將兩者加
      以混淆。是而，因於本件係原告隱瞞往來狀況，而原結算
      之金額及方式原告皆知之甚詳，惟因拒不提出，且就本件
      而言，被告所提出之給付說明早已超出原告所給付予被告
      之金額甚多，故本件被告稱原告所言之給付係有法律上之
      理由，係為原告償還予被告之金錢或原告支付被告代墊之
      款項，顯見確有憑據，非為空言。
    3.原告又稱被告所整理之代墊款之說明，係記載於原告之筆
      記本，該筆記本僅有形式之證據力，故不應以此為判斷被
      告收受金錢之惟一證據，故被告仍應提出墊付款之證明方
      法云云。然原告既主張依據筆記本之記載作為其支付被告
      款項之原因、金額之證明方法，依據證據共通原則，被告
      亦得引用該證據資料為有利於己之證明方法，原告亦不得
      主張被告所引用該筆記本之證據資料無證明力。
    4.另就原告言因被告盜領股票而給付97,002元及135,129元
      部分，然依據華夏公司及味王公司所開立支付股票股利之
      支票，均係為記載禁止背書轉讓而經嗣後取消禁止背書轉
      讓之支票，此有支票影本在卷可稽（見本院卷第1宗第177
      頁、第194頁），倘無受款人通知該付款公司同意，發票
      人斷無逕行取消禁止背書轉讓之可能，顯見該支票係由被
      告帳戶兌現此事，原告及華夏公司、味王公司必知之甚詳
      ，否則被告何能得款。況，前開支票兌現之時間，對照前
      述墊付款一覽表及被告支付予原告款項之時間表，於該支
      票給付前後期間，兩造皆有資金往來，且確實有墊付款。
      故顯然依上說明，被告取得之所有款項，依當時兩造往來
      之模式，應皆有法律上之理由無疑。
（三）綜上所述，原告無法證明兩造間確實有成立委任契約及被
      告受領款項並無法律上原因。從而，原告依據債務不履行
      及不當得利之法律關係，訴請被告給付原告丙○○6,961,
      860元、原告乙○○1,217,996元、原告丁○○135,129 元
      ，及法定遲延利息，即屬無據，應予駁回。
（四）因本件事證已臻明確，兩造其餘主張陳述及所提之證據，
      經本院斟酌後，認與判決結果不生影響，均毋庸再予論述
      ，附此敘明。
六、假執行宣告：原告受敗訴判決，其假執行之聲請即失所依據
    ，應併予駁回。
七、訴訟費用負擔之依據：民事訴訟法第78條、第85條第1項但書。
中　　華　　民　　國　　94　　年　　5 　　月　　23　　日
                  民事第四庭    法　官　黃柄縉
以上正本係照原本作成
如對本判決上訴，須於判決送達後20日內向本院提出上訴狀
中　　華　　民　　國　　94　　年　　5 　　月　　25　　日
                    　　　　　　書記官　楊湘雯
